---
title: "Modelos"
author: "Deivid Zhang Figueroa"
date: "11/1/2022"
output: html_document
---

```{r setup, include=FALSE}
knitr::opts_chunk$set(echo = TRUE)
```

# Parte - Deivid

## Librerías
```{r}
library(car)
library(perturb)
library(leaps)
library(dplyr)
library(olsrr)
library(gbm)
library(caret)
library(Metrics)
```

```{r}
load("./RUNT/RUNT.RData")
```


## Modelo de regresion lineal



### Ajuste de los modelos

### Modelo con todas las predictoras

```{r}
mod = lm(Unidades~.,db)
```

```{r}
summary(mod)
```

Tiene un $$R_{adj}^2$$ de 0.562.

```{r}
# Gráfico de normalidad para los residuales estudentizados

residualPlots(mod,tests=FALSE,type="rstudent",quadratic=FALSE,col=2,cex=1.5)
test=shapiro.test(rstudent(mod)) #Test de normalidad sobre residuales estudentizados
qqnorm(rstudent(mod),cex=2)

qqline(rstudent(mod),col=2)
legend("topleft",legend=rbind(c("Statistic W","p.value"),
round(c(test$statistic,test$p.value),digits=5)),cex=1.2)
```

Los residuales no se distribuyan normal, por lo que este modelo no cumple con los supuestos.

Encontremos otros modelos...

```{r, warning = FALSE, message = FALSE, fig.width=8}
#Todas las regresiones posibles; da información del Cp, R2, R2adj
k=ols_step_all_possible(mod)
format(k[, c(1:5, 7)], scientific = FALSE, digits = 4)
plot(k)
```

Los mejores modelos para estos criterios son el modelo 1, 8, 29, 64, 99, 120 y 127, siguiendo el principio de parsimonia, se elige el modelo 8 y se pone a prueba si este cumple con los supuestos...

#### Modelo 8

```{r}
mod8 = lm(Unidades ~ dia + Laboral, data = db)
```

```{r}
summary(mod8)
```

```{r}
# Gráfico de normalidad para los residuales estudentizados

residualPlots(mod8,tests=FALSE,type="rstudent",quadratic=FALSE,col=2,cex=1.5)
test=shapiro.test(rstudent(mod8)) #Test de normalidad sobre residuales estudentizados
qqnorm(rstudent(mod8),cex=2)

qqline(rstudent(mod8),col=2)
legend("topleft",legend=rbind(c("Statistic W","p.value"),
round(c(test$statistic,test$p.value),digits=5)),cex=1.2)
```

Veamos que este modelo tampoco cumple con los supuestos de un MRLM.

No se puede usar regresión en este caso.

